【裁判字號】    95,訴,2583
【裁判日期】    951031
【裁判案由】    毒品危害防制條例
【裁判全文】
臺灣臺中地方法院刑事判決              95年度訴字第2583號
公  訴  人  臺灣臺中地方法院檢察署檢察官
被      告  甲○○
上列被告因違反毒品危害防制條例案件，經檢察官提起公訴（95
度毒偵緝字第112號、95年度毒偵字第2895號），嗣經本院合議
庭裁定由受命法官獨任行簡式審判程序，本院判決如下：
    主    文
甲○○施用第一級毒品，累犯，處有期徒刑壹年。扣案之注射針
筒壹支沒收。
    犯罪事實
一、甲○○前因施用毒品案件，經本院先後裁定送觀察、勒戒及
    強制戒治執行完畢，嗣又因施用毒品案件，經本院於民國93
    年4月1日以93年度訴字第391號判處有期徒刑10月，於93年5
    月3日確定，並於94年6月3日縮短刑期執行完畢。詎甲○○
    仍不知警惕，於前揭施用毒品案件，經法院科刑執行完畢釋
    放後5年內，基於施用第一級毒品海洛因之集合犯意，自94
    年12月1日起，至95年2月14日下午1時起回溯96小時內之某
    時止，在其位於臺中縣大里市○○○街222號住處內，以將第
    一級毒品海洛因置於注射針筒內，再以水稀釋混合後，施打
    於身體血管之方式施用第一級毒品海洛因多次，平均約2天
    施用1次。嗣其於1、94年12月4日下午3時10分許，騎乘車號
    PU2-338號重型機車行經臺中市○區○○路與成功路口時，
    因車輛連續闖紅燈，遭警上前攔檢，並發現其左手背遺留有
    注射毒品之針孔痕跡，而疑其有施用毒品之情事，乃加以詢
    問，甲○○始自其所著外套左口袋中，取出其所有供其施用
    第一級毒品海洛因所用之注射針筒1支交警扣案；2、95年2
    月14日下午1時，騎乘前揭機車搭載友人林益彰行經臺中縣
    大里市○○路1210巷前，因車輛闖紅燈，遭警上前攔檢，並
    發現其雙手背遺留有注射毒品之針孔痕跡，而疑其有施用毒
    品之情事，乃經其同意採尿送驗呈嗎啡陽性反應而查獲。
二、案經臺中市警察局第一、第四分局分別報請臺灣臺中地方法
    院檢察署檢察官偵查起訴。
     理  由
一、上揭事實，訊據被告甲○○於本院審理時坦承不諱，復有前
    揭查獲注射針筒1支扣案可稽，且被告為警查獲所採集尿液
    ，經送驗結果，呈嗎啡陽性反應，有中山醫學大學附設醫院
    藥物濫用檢測中心94年12月22日編號第0000000號檢驗報告
    及詮昕科技股份有限公司95年3月1日編號第00000000號濫用
    藥物尿液檢驗報告各1紙在卷可證，堪認被告上開不利於己
    之自白確與事實相符，足以採信。又按92年7月9日修正之毒
    品危害防制條例刪除二犯及三犯規定，一改修法前繁雜之處
    遇程序，僅將施用毒品者簡化區分為初犯、再犯，並認施用
    毒品者係屬病患性犯人，以觀察、勒戒戒除其身癮，並以強
    制戒治去除其心癮。經觀察、勒戒或強制戒治執行完畢釋放
    後，若係5年後再犯該條例第10條施用毒品罪者，與同條例
    第20條第1項、第2項關於「初犯」之處理方式相同，檢察官
    應先聲請法院裁定令被告入勒戒處所觀察、勒戒，並視有無
    繼續施用毒品傾向，決定應予釋放、為不起訴之處分，或應
    聲請法院裁定令入勒戒處所強制戒治；若係5年內「再犯」
    同條例第10條施用毒品罪者，依同條例第23條第2項規定，
    檢察官則應依法追訴。觀諸該條例第20條第3項之修正理由
    ：「觀察、勒戒或強制戒治5年後再犯者，顯見前所實施之
    觀察、勒戒或強制戒治已足以遮斷其施用毒品之癮，為期自
    新及協助其戒除毒癮，對此5年後再犯者，爰明定仍適用初
    犯之規定，先經觀察、勒戒、強制戒治之程序」及同條例第
    23 條第2項之修正理由：「為配合簡化施用毒品犯之刑事處
    遇程序，並鑑於經觀察、勒戒或強制戒治執行完畢釋放後5
    年內再犯者，其再犯率甚高，原據以實施之觀察、勒戒及強
    制戒治既已無法收其實效，自應施以刑事處遇」；顯然如施
    用毒品者係前經觀察、勒戒或強制戒治等治療程序執行完畢
    5 年後，始再施用毒品者（視為初犯），因前所執行之觀察
    、勒戒或強制戒治已足收戒除毒癮之效，自應重新執行觀察
    、勒戒或強制戒治等治療程序，並於治療程序執行完畢後，
    由檢察官為不起訴處分，毋庸對之追訴處罰；反之，在「再
    犯」之情形，因其先前所為治療程序顯未能收戒斷毒癮之效
    ，且考量施用毒品者之再犯率偏高，乃簡化其刑事處遇程序
    ，而逕予追訴處罰，不再施以治療程序。參酌上開立法理由
    ，修正毒品危害防制條例就施用毒品者，祇於「初犯」及「
    5 年後再犯」二種情形，有其追訴條件之限制，即須於初犯
    經觀察、勒戒或強制戒治釋放後，5年內均無施用毒品之行
    為，始能認其前所實施之觀察、勒戒或強制戒治已足遮斷毒
    癮，而得於5年後再犯時，再予適用初犯之規定，重行觀察
    、勒戒或強制戒治等程序；倘5年內已經再犯，被依法追訴
    處罰，縱其第3次（或第3次以上）施用毒品之時間在初犯釋
    放5年以後，即與「5年後再犯」之情形有別，且因已於「5
    年內再犯」，顯見其再犯率甚高，原實施觀察、勒戒或強制
    戒治，已無法收其實效，而無5年戒斷期之存在，自無再經
    觀察、勒戒及強制戒治之必要，應由檢察官逕行起訴，始符
    該法修正之本旨（最高法院95年度第7次刑事庭會議決議可
    資依循）。本件被告前因施用毒品案件，經本院於93年4 月
    1日以93年度訴字第391號判處有期徒刑10月，於93年5月3日
    確定，並於94年6月3日縮短刑期執行完畢，有臺灣高等法院
    被告前案紀錄表1份附卷足憑，其於施用毒品案件，經法院
    科刑執行完畢釋放後5年內，再犯毒品危害防制條例第10條
    之罪，事證明確，被告犯行洵堪認定。
二、刑事法若干犯罪行為態樣，本質上原具有反覆、延續實行之
    特徵，立法時既予特別歸類，定為犯罪構成要件之行為要素
    ，則行為人基於概括之犯意，在密切接近之一定時、地持續
    實行之複次行為，倘依社會通念，於客觀上認為符合一個反
    覆、延續性之行為觀念者，於刑法評價上，即應僅成立一罪
    。學理上所稱「集合犯」之職業性、營業性、收集性或成癮
    性等具有重複特質之犯罪均屬之，例如經營、從事業務、收
    集、販賣、製造、散佈、成癮性所致之行為等行為概念者是
    。再按毒品危害防制條例第2條第2項規定，毒品依其成癮性
    、濫用性及對社會危害性分為四級，而海洛因具有成癮性，
    服用後會產生依賴性、耐藥性，並引起亢進性反應、慢性中
    毒、精神障礙、類似精神分裂症之錯覺、幻覺、妄想及伴有
    行動與性格異常等副作用，其劑量增大時，甚或會導致死亡
    ；而其慣用者，由於精神錯亂，更具有暴力攻擊及反社會行
    為等傾向，情況極為嚴重，尤以成癮性效果甚鉅，戒解不易
    ，乃該條例將之列為第一級毒品；復審酌施用第一級、第二
    級毒品者，實具有成癮之病患人格特質，初犯者，應先經觀
    察勒戒、強制戒治等療程，使初具有成癮性之行為人有戒斷
    之自新機會，同條例第20條遂規定初犯施用第一級、第二級
    毒品者，應先經觀察勒戒、強制戒治（即採觀察勒戒先行主
    義）。且施用毒品成癮者，應於刑之執行前，令入相當處所
    ，施以禁戒，刑法第88條第1項亦定有明文。由此觀之，對
    於施用第一級毒品者，立法者，已審究其係具有成癮之病患
    人格特質，而認其行為本質上即含有「成癮性」反覆為同一
    施用行為之意涵，因此本件被告雖有多次施用第一級毒品之
    犯行，仍應包括論以一罪，不得再以連續犯或數罪併罰方式
    處斷，即僅成立單一之施用第一級毒品罪。被告持有第一級
    毒品之低度行為，應為施用之高度行為所吸收，不另論罪。
    公訴人認應就被告各次施用第一級毒品予以論罪，並依連續
    犯之法例處斷，尚有未洽（縱如公訴人所言，被告應論以連
    續犯，惟依修正刪除前刑法第56條規定，被告仍應加重其刑
    ，經予比較，其結果顯較單純論以一罪之情形，不利於被告
    ）。被告前因施用毒品案件，經本院於93年4月1日以93年度
    訴字第391號判處有期徒刑10月，於93年5月3日確定，並於
    94年6月3日縮短刑期執行完畢，有如前述，其受有期徒刑執
    行完畢後，於5年以內再故意犯本件有期徒刑以上之罪，不
    論依修正前之刑法第47條，或修正後之刑法第47條第1項之
    規定，均構成累犯，對被告而言並無有利或不利之情形，自
    不生新舊法比較之問題，應逕依修正前之刑法第47條，論以
    累犯，並加重其刑。爰審酌被告前已有施用毒品之素行，經
    強制戒治及法院論罪科刑後仍無視於毒品對於自身健康之戕
    害及國家對於杜絕毒品犯罪之禁令，復有本件施用毒品犯行
    ，然被告已於本院審理中坦承犯行，頗有悔意，態度良好，
    且施用毒品乃成癮性之行為，行為人實具有成癮之病患人格
    特質，其犯罪心態與一般反社會性之刑事犯罪本質不同，容
    應以病人之角度為考量，暨被告已因本案送觀察勒戒執行完
    畢等一切情狀，量處如主文所示之刑。扣案之注射針筒1支
    ，係被告所有供其施用第一級毒品海洛因所用，業據被告陳
    明甚詳，自應依刑法第38條第1項第2款規定（沒收係屬執行
    事項，不生新舊法比較之問題，最高法院24年上字第5292號
    判例可資依循）予以宣告沒收。
三、被告行為後，刑法業於94年1月7日修正，於同年2月2日公佈
    ，於95年7月1日施行。又行為之處罰，以行為時之法律有明
    文規定者為限。拘束人身自由之保安處分，亦同。行為後法
    律有變更者，適用行為時之法律，但行為後之法律有利於行
    為人者，適用最有利於行為人之法律，修正後即現行刑法第
    1條、第2條第1項分別訂有明文。而查，被告行為時，刑法
    第88條第1項、第2項規定：「犯吸食鴉片或施打嗎啡或使用
    高根、海洛因或其化合質料之罪者，得令入相當處所，施以
    禁戒。前項處分於刑之執行前為之，其期間為6個月以下。
    」，被告行為後，修正後即現行刑法第88條第1項、第2項則
    係規定：「施用毒品成癮者，於刑之執行前令入相當處所，
    施以禁戒。前項禁戒期間為1年以下。但執行中認無繼續執
    行之必要者，法院得免其處分之執行。」，新舊法比較結果
    ，以被告行為時之法律，即修正前刑法第88條第1項、第2項
    之規定，較有利於被告。而本件被告前已經觀察勒戒、強制
    戒治及刑之執行，仍未能戒除毒癮，復再犯本件犯行，已如
    前述，本院審酌上情，認戒除毒品首重行為人之堅強意志，
    被告既已經觀察勒戒、強制戒治及刑之執行仍未能徹底戒斷
    毒癮，復再犯本案，可見其戒毒意念薄弱，縱再施以禁戒處
    分，亦無從達其應有之效果，並無另再施以禁戒之必要，爰
    不另依修正前刑法第88條第1項、第2項為其應施以禁戒之諭
    知，附此敘明。
據上論斷，應依刑事訴訟法第273條之1第1項、第299條第1項前
段，毒品危害防制條例第10條第1項，刑法第2條第1項、第11條
前段、修正前刑法第47條、刑法第38條第1項第2款，判決如主文
。
本案經檢察官乙○○到庭執行職務。
中    華    民    國    95    年    10    月    31    日
              刑事第14庭       法  官  林世民
右正本證明與原本無異。
如不服本判決應於收受本判決後送達後10日內向本院提出上訴書
狀，其未敘述上訴理由者，並得於提起上訴後10日內向本院補提
理由書狀（均須按他造當事人之人數附繕本）「切勿逕送上級法
院」
                               書記官  紀俊源
中    華    民    國    95    年    10    月    31    日
附錄論罪科刑法條：
毒品危害防制條例第10條第1項：
施用第一級毒品者，處6月以上5年以下有期徒刑。


司法院資訊處製作；財團法人民間司法改革基金會備份。
